臺灣高等法院民事判決　　　　　　　　　 93年度上字第944號
上　訴　人　戊○○
　　　　　　丙○○
共　　　同
訴訟代理人　陳鄭權律師
複代理人　　唐永洪律師
被上訴人　　甲○○
　　　　　　乙○○
　　　　　　己○○
　　　　　　丁○○
共　　　同
訴訟代理人　林良財律師
複代理人　　游香瑩律師
上列當事人間，因請求合夥結算等事件，上訴人對於中華民國93
年 8月26日臺灣桃園地方法院87年度訴字第1517號第一審判決，
提起上訴，經本院於94年 5月24日言詞辯論終結，判決如下：
    主  文
上訴駁回。
第二審訴訟費用由上訴人負擔。
     事實及理由
一、被上訴人等起訴主張：上訴人夫婦經營技信機械股份有限公
    司(以下稱技信公司)，陷於停頓狀態；82年初，自大同公司
    離職之被上訴人甲○○，獲悉大同公司有部分馬達外殼加工
    業務，將外包予廠商承作，邀集其餘被上訴人及上訴人夫婦
    共同集資，專門承作大同公司之馬達外殼加工業務，82年12
    月 1日共同簽立合作投資契約，約定以技信公司名義對外營
    業，並以技信公司所設置之帳戶為資金往來，被上訴人等除
    甲○○為實際負責經營管理、業務之取得免予出資外，均已
    將出資額匯入技信公司帳戶，82年8月1日由被上訴人甲○○
    出名向被上訴人戊○○承租桃園縣中壢市內定里11-12號1、
    2樓廠房開始營業。84年6月底上訴人夫婦基於共同意思之聯
    絡，由上訴人丙○○擅自取走營業之各項資料、技信公司帳
    戶存摺、印鑑章，由上訴人戊○○先後於同年8月5日、19日
    、9月19日、10月5日、27日、30日依序領取技信公司帳戶之
    存款新臺幣 (以下同)200 萬元、100萬元、67萬元、20萬元
    、50萬元、40萬元合計 477萬元；經被上訴人等提起刑事自
    訴後，同年12月底上訴人等強行接管業務，拒絕被上訴人甲
    ○○、丁○○進入工廠作業；87年 3月26日被上訴人等即向
    上訴人等聲明退夥，請求結算依法返還被上訴人應得之款項
    ，未獲置理；為此，求為命上訴人等應協同被上訴人等結算
    至87年3月26日止之合夥財產狀況。並聲明：(一)上訴駁回
    。(二)第二審訴訟費用由上訴人負擔。
二、上訴人等則以：被上訴人等係因訴外人技信公司為承製大同
    公司馬達外殼加工業務，需要增資增設機械設備，而投資認
    股，使成為技信公司之股東，而非與上訴人等合夥經營共同
    事業，此由其等所提出合作投資契約之內容即可知之；且該
    合作投資契約僅有上訴人戊○○之簽名、及印文，並無上訴
    人丙○○之簽名、及印文，上訴人丙○○不曾為參與合夥之
    意思表示至明等語，資為抗辯；並聲明：(一)原判決廢棄。
    (二)被上訴人等在第一審之訴駁回。(三)第一、二審訴訟費
    用由被上訴人等負擔。
三、上訴人等對於被上訴人等所主張之上開事實，除否認被上訴
    人等所提出之合作投資契約為兩造之合夥契約、及上訴人丙
    ○○未曾為參與合夥之意思表示外，均不爭執，並有合作投
    資契約、房屋租賃契約書在卷 (原審一卷第7至第11頁)足憑
    ；且上訴人等因本件為被上訴人等提起刑事自訴，經本院刑
    事庭以上訴人等共同侵占業務上所持有之物，各判處有期徒
    刑一年確定，有本院86年度上易字第3409號刑事判決在卷 (
    原審一卷第12至第16頁)足稽。本件所應審究者為被上訴人
    等所提出之合作投資契約之性質、及上訴人丙○○是否為合
    作投資契約之當事人。經查：
(一)按：稱合夥者，謂二人以上互約出資以經營共同事業之契約
    。前項出資，得為金錢或其他財產權，或以勞務、信用或其
    他利益代之。金錢以外之出資，應估定價額為其出資額。未
    經估定者，以他合夥人之平均出資額視為其出資額。解釋意
    思表示，應探求當事人之真意，不得拘泥於所用之辭句，民
    法第 667條、第98條分別定有明文。又：解釋當事人所立書
    據之真意，以當時之事實及其他一切證據資料為其判斷之標
    準，不能拘泥字面或截取書據中一二語，任意推解致失真意
    。契約應以當事人立約當時之真意為準，而真意何在，又應
    以過去事實及其他一切證據資料為斷定之標準，不能拘泥文
    字致失真意。有最高法院19年度上字第28號、 453號所著判
    例，足資參照。
(二)上訴人戊○○對於被上訴人所提出合作投資契約上，將上訴
    人等均列為投資人，上訴人戊○○並為簽名、用印等事實，
    均不爭執，且有合作投資契約影本在卷為憑；查上訴人戊○
    ○為技信公司負責人 (84年以前)、上訴人丙○○ (84年以
    後為技信公司負責人)為其配偶、並為公司股東之事實，為
    上訴人等所不爭執，且有經濟部公司執照、營利事業登記證
    、工廠登記證、股東名簿、董事監察人名單、公司章程 (原
    審一卷第236至第240頁)、及敘明上訴人為夫妻關係之本院
    86年度上易字第3409號刑事判決等影本在卷足憑；上訴人等
    為公司董事長、股東，於被上訴人等為投資於技信公司而為
    股東時，依例以每股萬元 (有股東名簿足憑)計算其投資金
    額之股數，上訴人等毋須另為出資，並為公司增資、及股東
    名簿之變更登記，毋庸另行簽訂所謂合作投資契約，被上訴
    人等即可成為技信公司之股東；惟上訴人等於民國84年間為
    董事長之變更登記時，未據以為增資登記、並將被上訴人等
    列入股東名簿；由此足徵所謂合作投資契約，實係被上訴人
    等與上訴人等之間，為承製大同公司之馬達外殼加工之業務
    而簽訂。
(三)再由被上訴人等所提出之合作投資契約，其內容已明確約定
    為承製大同公司馬達外殼加工業務，增設機械設備需要，籌
    足現金1,500萬元，其共同事業為承製大同公司馬達外殼加
    工業務；增設機械為必要之生財設器具，且已就所經營承製
    大同公司馬達外殼加工業務之事業，約定出資額或以其他利
    益代之，及盈餘之分配，核與上揭民法第667條所規定之合
    夥契約，要無不合，有合作投資契約在卷足憑；兩造為經營
    承製大同公司馬達外殼加工業務，擬以技信公司名義對外營
    業，而於契約第一條為「茲為技信機械股份有限公司 (以下
    簡稱本公司)為承製大同公司．．．」等字樣，亦不足以影
    響其契約為合夥契約之性質。
(四)上訴人戊○○於82年12月1日簽訂合作投資契約後，其配偶
    即上訴人丙○○即積極參與股東會議，並就承製大同公司之
    馬達外殼加工業務，曾有多項提案提出股東會討論，經討論
    後而獲採納之事實，為上訴人等所不爭執，且有股東會議紀
    錄在卷 (原審一卷第211至第283頁)足憑；上訴人為合作投
    資契約之當事人，其為經營承製大同公司之馬達外殼加工業
    務之投資人，至為明確；其否認為該契約之當事人，自無可
    採。
(五)被上訴人等與上訴人間為經營承製大同公司之馬達外殼加工
    業務，而以技信公司名義對外營業之事實，亦有上訴人丙○
    ○於股東會提案經討論結果為「公司名稱沿用技信機械股份
    有限公司」之股東會會議紀錄 (原審一卷第280頁)足憑。此
    之所謂「公司」即經營承製大同公司馬達外殼加工之合夥事
    業；技信公司為合夥事業對外營業之名稱。
(六)綜合上開事證，依民法第98條規定意旨、最高法院判例意旨
    ，被上訴人等所提出之合作投資契約，為上訴人等與被上訴
    人等間，為經營承製大同公司之馬達外殼加工之事業，所簽
    訂之契約：以技信公司之名義對外營業，由被上訴人甲○○
    為執行業務之人，嗣由上訴人等接管業務之執行，以技信公
    司之帳戶為往來資金之用，具有獨立之財產，其為兩造間之
    合夥契約，已臻明確；上訴人等否認為合夥契約，要非可採
    。
四、查：退夥人與他合夥人間之結算，應以退夥時合夥財產之狀
    況為準。民法第689條第1項定有明文。本件被上訴人等於82
    年12月 1日與上訴人等簽訂合作投資契約，迄至84年12月底
    上訴人等接管合夥事業之業務，87年 3月26日即向上訴人等
    聲明退夥等事實，為上訴人等所不爭執，且有被上訴人等提
    出之台北金南郵局1809號存證信函影本在卷 (原審一卷第17
    。)足憑。
五、從而，被上訴人等依民法第 689條規定，請求上訴人等就共
    同經營承製大同公司之馬達外殼加工業務之合夥事業，迄至
    87 年3月26日止之合夥財產，予以結算，於法尚非無據，應
    予准許；原法院為其勝訴判決，經核尚無違誤，上訴意旨仍
    持陳詞，指摘原法院之判決不當，求予廢棄，非有理由，應
    予駁回。
六、本件事證已臻明確，兩造其他攻擊、防禦方法，及提出未援
    用之證據，經斟酌後認不影響判決基礎，無逐一論述必要，
    併此敘明。
據上論結，本件上訴為無理由，爰判決如主文。
中　　華　　民　　國　　94　　年　 　6 　　月　　7 　　日
　　　　　　　　　民事第五庭    　審判長法　官  林丁寶
　　　　　　　　　　　　　　　　        法　官  高鳳仙
　　　　　　　　　　　　　　　　        法　官  陳博享
正本係照原本作成。
如不服本判決，應於收受送達後20日內向本院提出上訴書狀，其
未表明上訴理由者，應於提出上訴後20日內向本院補提理由書狀
（均須按他造當事人之人數附繕本）上訴時應提出委任律師或具
有律師資格之人之委任狀；委任有律師資格者，另應附具律師資
格證書及釋明委任人與受任人有民事訴訟法第466條之一第一項
但書或第二項（詳附註）所定關係之釋明文書影本。
中　　華　　民　　國　　94　　年　　6 　　月　　8 　　日
　　　　　　　　　　　　　　　　　　　  書記官 鄭靜如
附註：
民事訴訟法第466條之一（第一項、第二項）：
對於第二審判決上訴，上訴人應委任律師為訴訟代理人。但上訴
人或其他法定代理人具有律師資格者，不在此限。
上訴人之配偶、三親等內之血親、二親等內之姻親，或上訴人為
法人、中央或地方機關時，其所屬專任人員具有律師資格並經法
院認為適當者，亦得為第三審訴訟代理人。
